最高法院民事判決　　　　　　　　　　　　　　　八十六年度台上字第三三七○號
　　上　訴　人　甲　　○
　　　　　　　　李 榮 華
　　　　　　　　孫 海 深
　　　　　　　　楊吳金葉
　　　　　　　　陳 金 池
　　被 上訴 人　臺鹽實業股份有限公司
　　法定代理人　余 光 華
右當事人間請求遷讓房屋事件，上訴人對於中華民國八十四年十二月五日臺灣高等法
院臺南分院第二審判決（八十四年度上字第一二八號），提起上訴，本院判決如左：
    主  文
上訴駁回。
第三審訴訟費用由上訴人負擔。
    理  由
本件被上訴人主張：上訴人甲○、李榮華、孫海深、陳金池及楊吳金葉之夫楊舜宇原
任職於伊公司前身之經濟部臺灣製鹽總廠，於任職期間獲配宿舍，甲○配得如第一審
判決附圖（以下稱附圖）Ｆ部分所示臺南縣七股鄉鹽埕村三一號房屋，李榮華獲配Ｄ
部分所示同村三五號房屋，孫海深獲配Ｃ部分所示同村三七號房屋，陳金池獲配Ｊ部
分所示同村一四號房屋，楊舜宇獲配Ｂ部分所示同村四二號房屋。上訴人甲○、李榮
華、孫海深、陳金池均已退休，楊舜宇則已死亡離職，前開宿舍之使用借貸關係應已
消滅。詎上訴人甲○、李榮華、孫海深、陳金池拒不將各該宿舍交還；上訴人楊吳金
葉為楊舜宇之妻，於楊舜宇死亡後繼續居住，亦無權占有宿舍，拒不交還。彼等拒不
交還宿舍，應併依不當得利及侵權行為規定，給付損害金等情，爰依民法第四百七十
條及第七百六十七條規定，求為命上訴人將各該宿舍交還，並計付每月按新臺幣（以
下同）三百五十元計算之損害金之判決（被上訴人超過上開金額之損害金請求，業經
第一審判決敗訴確定）。
上訴人則以：系爭房屋係被上訴人占用民地所搭建，尚乏合法權源，且當時之財政部
長李國鼎曾應允伊等無條件住用，性屬贈與，被上訴人本於使用借貸關係而為主張，
自有未合。又原來房屋業因日光、鹽分之侵蝕，毀壞殆盡，現有房屋係伊自行斥資建
築，被上訴人不得請求伊交還。何況就令應予交還，被上訴人之請求權亦因時效期間
之經過而消滅等語，資為抗辯。
原審審理結果，以：被上訴人主張之事實，業據提出土地交換資料、房屋稅繳款書、
退休證書存根、遺族撫金及喪葬費計算書、工程決算書、設計圖、營繕工程結算驗
收證明書等為證，上訴人分別住用被上訴人主張之房屋，亦經第一審現場勘驗，並囑
託臺南縣佳里地政事務所測量屬實，製有複丈成果圖可稽。上訴人對於因任職而獲配
住宿系爭房屋之事實既不爭執，其住用系爭房屋即屬使用借貸關係，所辯：係經濟部
體恤彼等辛勞，同意伊等居住，應認屬贈與云云，要無可採。聲請訊問證人即當時之
經濟部長李國鼎，自無必要。又使用借貸契約之成立，不以訂立書面為必要，上訴人
因兩造間無要式契約之訂立，辯稱無借貸關係存在云云，亦無可取。系爭房屋係被上
訴人前身之臺灣製鹽總廠所起造，分配與上訴人住宿之事實，上訴人既不爭執，足認
被上訴人為系爭房屋之所有人，自得本於房屋之所有權為請求，與房屋坐落之基地是
否為其所有無關。上訴人辯稱：被上訴人占用民地建屋云云，並無關聯。至於上訴人
所辯：原來房屋已遭侵蝕毀損，系爭房屋係伊斥資興建，並非原來建築乙節，則未據
舉證證明。楊吳金葉雖提出照片，辯稱：其房屋係以木板為材料，與被上訴人提出之
工程決算書記載為磚造者不同云云，惟對於其所住宿之房屋原係臺灣製鹽總廠建造之
事實，並不否認，其房屋或因修繕，或因更換部分建材，致與原來建築有所不同，僅
生動產附合於不動產之效果，所修繕更換之建材，應成為原來房屋之重要成分，依民
法第八百十一條規定，由原來所有人取得所有權。上訴人主張系爭房屋為其所有，尚
無可採。至其增建部分，被上訴人並未請求遷讓，上訴人執此置辯，自無可採。按因
任職關係而獲配宿舍，係屬使用借貸性質，使用人如離職，應認為依借貸之目的，業
已使用完畢，貸與人即得請求返還借用物。上訴人甲○係於民國七十五年八月三十日
退休，李榮華於八十年九月三十日退休，孫海深於七十五年七月三十日退休，陳金池
於七十八年四月三十日退休，楊吳金葉之夫楊舜宇於七十五年九月一日受撫恤而離職
。被上訴人於八十三年五月三十一日提起本件訴訟，顯然未逾十五年之請求權時效期
間，其本於借用物返還請求權及所有物返還請求權，訴請上訴人將配宿舍交還，自無
不合。惟遷讓交屋，非長期間不能履行，爰衡情給與八個月為履行期間。又上訴人不
交還房屋，其繼續使用已侵害被上訴人之權利。被上訴人請求上訴人自起訴狀繕本送
達之翌日起至交還房屋之日止，按月以三百五十元計付損害金，亦無不合，為其心證
之所由得。因而將第一審所為判決關於命上訴人以八個月為履行期間，交還房屋，並
命上訴人計付損害金部分，判予維持，駁回其上訴，經核於法尚無違誤。上訴論旨，
就原審認定事實、取捨證據之職權行使，指摘為不當，聲明廢棄原判決上開部分，不
能認為有理由。
據上論結，本件上訴為無理由。依民事訴訟法第四百八十一條、第四百四十九條第一
項、第七十八條，判決如主文。
中      華      民      國    八十六    年     十一     月      七      日
                              最高法院民事第五庭
                                  審判長法官  吳  啟  賓
                                        法官  洪  根  樹
                                        法官  謝  正  勝
                                        法官  劉  福  來
                                        法官  黃  熙  嫣
      右正本證明與原本無異
                                              書  記  官
中      華      民      國    八十六    年     十一     月     二十     日
